【裁判字號】    97,訴,715
【裁判日期】    980123
【裁判案由】    房屋稅
【裁判全文】
高雄高等行政法院判決
                                 97年度訴字第715號
                              .
原      告  甲○○
被      告  嘉義縣財政稅務局
代  表  人  簡世明  局長
訴訟代理人  乙○○
            丙○○
            丁○○
上列當事人間房屋稅事件，原告不服嘉義縣政府中華民國97年8
月13日府研法訴字第0970089780號訴願決定，提起行政訴訟，本
院判決如下：
    主  文
原告之訴駁回。
訴訟費用由原告負擔。
    事實及理由
一、程序事項：原告經合法通知，無正當理由而未於言詞辯論期
    日到場，核無行政訴訟法第218條準用民事訴訟法第386條各
    款所列情形，爰依被告聲請由其一造辯論而為判決，合先敘
    明。
二、事實概要：緣原告所有坐落門牌嘉義縣水上鄉柳新村柳子林
    1561之7號之建物（以下簡稱系爭房屋），係於民國92年12
    月26日向訴外人王武清買得，並於93年1月8日完成所有權移
    轉登記。原告自取得系爭房屋後，歷年來均作為住家用，被
    告遂依住家用稅率課徵房屋稅，原告均未表示不服。嗣原告
    於97年4月30日以其具有榮民身分，且家境清寒為由，具文
    向被告陳情房屋稅之課徵比照水電費半價優惠予以減輕，經
    被告以97年5月6日嘉縣財稅財字（訴願決定書誤載為嘉縣財
    稅字）第0970013478號函否准其請。原告不服，提起訴願，
    遭決定駁回，遂提起本件行政訴訟。
三、本件原告主張：（一）原告具有榮民身分未配眷舍，以自備
    款購買系爭2層樓中古水泥房屋乙棟及其坐落之土地19坪，
    並於92年2月遷入作住家用，照章納稅。近年因國家經濟不
    景氣，年老體殘，無能謀生，靠妻拾荒及政府每月新台幣（
    下同）3千元補助維生，乃具文向被告陳情，請其以同情心
    看待老榮民及低收入戶，房屋稅徵收比照水電費半價優惠措
    施辦理（非免徵房屋稅）。不料，被告依據房屋稅條例等相
    關規定，以人民有納稅義務，且原告雖為榮民及低收入戶，
    惟不符房屋稅條例所定免徵或減徵房屋稅之要件為由，否准
    原告所請。（二）依據政府照顧榮民政策，因榮民壯有所用
    ，老有所養，衣、食、住、行、就醫全由政府負擔，憲法亦
    認同此係地方政府應盡之責，被告係地方政府機關，理應維
    護政府公信力，以政策為重。又憲法雖規定人民有依法律納
    稅之義務，惟並未註明無財富及身心障礙之榮民所有之住宅
    應納房屋稅，且司法院解釋亦未涉及年老體殘、生活無以為
    繼之榮民應盡納稅之義務等情。並聲明求為判決訴願決定及
    原處分均撤銷，並請求被告應給予系爭房屋減半徵收房屋稅
    之優惠。
四、被告則以：（一）系爭房屋為一2層樓鋼筋混凝土加強磚造
    房屋，於70年12月11日建築完成，係原告於92年12月26日向
    訴外人王武清買受取得，取得時之房屋稅課稅現值為158,00
    0元，因取得後均作住家使用，是被告歷年來皆按住家用稅
    率向原告核課房屋稅，原告均未表不服，並按期繳納各年期
    稅款。嗣原告於97年4月30日以其具榮民身分，且家境清寒
    為由，向被告陳情依照水電費優惠半價措施，酌情予以減輕
    房屋稅，案經被告派員實地勘查結果，系爭房屋並無遭受重
    大災害毀損情事（詳見現場拍攝照片），且該房屋雖全部供
    住家使用，然其房屋現值超過10萬元（經按年提列折舊後，
    該房屋之97年房屋稅課稅現值計145,300元），是系爭房屋
    顯無房屋稅條例第15條免徵或減半徵收規定之適用甚明，被
    告乃予以否准其減輕房屋稅之申請，於法並無不合。（二）
    原告以其年老體殘、生活無法自立，陳情比照水電費優惠半
    價措施，徵收房屋稅，且國家有照顧榮民政策，請求減徵房
    屋稅云云。惟按「憲法第19條規定，人民有依法律納稅之義
    務，係指人民僅依法律所定之納稅主體、稅目、稅率、納稅
    方法及租稅減免等項目而負繳納義務或享受減免繳納之優惠
    ，舉凡應以法律明定之租稅項目，自不得以命令作不同之規
    定，否則即屬違反租稅法律主義，業經本院釋字第217號及
    第210號著有解釋。」司法院釋字第367號解釋理由著有明文
    。其意旨係指非基於法律之根據，不得為稅捐之減免等租稅
    優惠措施。按系爭房屋依房屋稅條例第3條規定，乃屬課徵
    房屋稅之範疇，惟該房屋為私有房屋，如符合房屋稅條例第
    15條免徵或減徵之要件，依規定可申請免徵或減徵房屋稅。
    本件原告雖具有嘉義縣水上鄉公所96年度中低收入戶身心障
    礙者生活補助對象之身分，然其所有系爭房屋非屬政府平價
    配售之平民住宅，又該房屋經現場勘查亦無房屋稅條例第15
    條所列之免徵或減半徵收事由存在，是原告所有系爭房屋核
    無上開房屋稅免徵或減徵規定之適用，要無疑義，從而，被
    告予以否准其減輕房屋稅之申請，洵無不合等語，資為抗辯
    。並聲明求為判決駁回原告之訴。
五、兩造之爭點為原告以其具有榮民及中低收入戶身心障礙者之
    身分，主張其所有之系爭房屋應減半徵收房屋稅，有無理由
    。經查：
（一）按「私有房屋有下列情形之一者，免徵房屋稅：‧‧‧七
      、受重大災害，毀損面積佔整棟面積5成以上，必須修復
      始能使用之房屋。‧‧‧九、住家房屋現值在新台幣10萬
      元以下者。」「私有房屋有下列情形之一者，其房屋稅減
      半徵收：一、政府平價配售之平民住宅。‧‧‧四、受重
      大災害，毀損面積佔整棟面積三成以上不及五成之房屋。
      」分別為房屋稅條例第15條第1項第7款、第9款前段、第2
      項第1款及第4款所明定。
（二）經查，系爭房屋於70年12月11日建築完成，主要建材為鋼
      筋混凝土加強磚造，樓層數為2層樓，原告於93年1月8日
      因買賣取得該房屋所有權，並作住家使用，被告則按住家
      用稅率向原告核課房屋稅等情，此為兩造所不爭，並有土
      地建物查詢資料、契稅申報書及被告契稅查定表等影本附
      原處分卷可稽，洵堪認定。原告以其具有榮民身分，且家
      境清寒為由，主張國家有照顧榮民政策，故其房屋稅之課
      徵應比照水電費半價優惠措施予以減半徵收云云。然按憲
      法第19條規定，人民有依法律納稅之義務，係指國家課人
      民以繳納稅捐之義務或給予人民減免稅捐之優惠時，應就
      租稅主體、租稅客體、稅基、稅率等租稅構成要件，以法
      律或法律明確授權之命令定之（司法院釋字第620號解釋
      意旨參照）；故稅捐機關不論係對人民課稅或減免稅捐均
      須有法律依據，此即所謂租稅法定主義。又關於符合房屋
      稅課徵對象之私有房屋，如欲享有減免房屋稅之優惠，須
      符合房屋稅條例第15條免徵房屋稅或減半徵收之要件，始
      得予以減免之優惠。查，系爭房屋97年度房屋稅課稅現值
      經被告核計為145,300元，且該房屋外觀完整無缺，此有
      被告賦額更正（編輯）單（附原處分卷第9頁）及現場拍
      攝照片4幀等附原處分卷為憑。則系爭房屋之現值既超過1
      0萬元，復未遭受重大災害而毀損，自與首揭房屋稅條例
      第15條第1項第7款及第9款前段所定免徵房屋稅及同條第2
      項第4款所定房屋稅減半徵收之要件未合。
（三）又按政府為實施社會福利政策，曾以社會福利基金興建房
      屋，配供1級貧民或配售予2、3級貧民居住，房屋稅條例
      乃於59年7月8日修正公布，鑑於上開貧民納稅能力較差，
      故增訂第14條第9款就配供1級貧民居住之房屋免納房屋稅
      ，而配售第2、3級貧民居住之平價住宅，則給予減半徵收
      以減輕負擔（參李金桐教授著「租稅各論」第326頁至第3
      28頁）。而現行房屋稅條例第14條第9款則規定：「公有
      房屋供左列各款使用者，免徵房屋稅：．．．九、政府配
      供貧民居住之房屋。」足見符合上開條款免徵房屋稅之房
      屋，係指由政府配供貧民居住之「公有房屋」；至於房屋
      稅條例第15條第2項第1款規定，得減半徵收房屋稅之房屋
      ，則係指政府平價配售之平民住宅（私有房屋）。若係中
      低收入戶自行購買之私有房屋，而非屬政府平價配售之平
      民住宅，則不在上開租稅優惠規定之列，此與中低收入戶
      得請求主管機關為社會救助之情形，不能混為一談。查，
      本件原告雖具有榮民之身分，且經嘉義縣水上鄉公所核定
      為96年度中低收入戶身心障礙者生活補助之對象，然因系
      爭房屋係原告於92年間向訴外人王武清所購得，且非屬政
      府平價配售之平民住宅，核與房屋稅條例第15條第2項第1
      款所定房屋稅減半徵收之要件不符。從而，被告否准原告
      減輕房屋稅之申請，於法並無不合。原告以其具有榮民身
      分及家境清寒為由，主張減半徵收房屋稅，顯係對租稅法
      律主義有所誤解，委無可採。
（四）綜上所述，原告所有之系爭房屋既不符合房屋稅條例免徵
      或減半徵收房屋稅之規定，則被告否准其減半徵收房屋稅
      之申請，並無違誤；訴願決定予以維持，亦無不合。原告
      起訴意旨求為均予撤銷，並請求被告應就系爭房屋作成房
      屋稅減半徵收之處分，為無理由，應予駁回。
六、據上論結，本件原告之訴為無理由，依行政訴訟法第98條第
    1項前段、第218條、民事訴訟法第385條第1項前段，判決如
    主文。
中    華    民    國    98    年     1    月   23     日
              高雄高等行政法院第三庭
                          審判長法官  邱  政  強
                                法官  詹  日  賢
                                法官  李  協  明
以上正本係照原本作成。
如不服本判決，應於判決送達後20日內向本院提出上訴書狀，其
未表明上訴理由者，應於提起上訴後20日內向本院提出上訴理由
書（須按對造人數附繕本）；如於本判決宣示或公告後送達前提
起上訴者，應於判決送達後20日內補提上訴理由書（須附繕本）
。未表明上訴理由者，逕以裁定駁回。
中    華    民    國    98    年     1    月   23     日
                              書記官  周  良  駿


司法院資訊處製作；財團法人民間司法改革基金會備份。
